臺灣高等法院刑事裁定
111年度毒抗字第216號
抗  告  人
即  被  告  張志傑


上列抗告人即被告因違反毒品危害防制條例案件，不服臺灣新北
地方法院111年度毒聲字第78號，中華民國111年2月14日裁定（
聲請案號：臺灣臺北地方檢察署111年度聲觀字第46號、110年度
毒偵字第3867、4119號），提起抗告，本院裁定如下：
    主  文
抗告駁回。                                              
    理  由
一、原裁定意旨略以：
　㈠抗告人即被告甲○○基於施用第二級毒品甲基安非他命（下稱
    甲基安非他命）之犯意，分別於⒈民國110年10月21日下午4
    時35分起回溯96小時內某時，在不詳地點、以不詳方式，施
    用甲基安非他命1次；⒉110年11月8日下午3時2分起回溯96小
    時內某時，在不詳地點、以不詳方式，施用甲基安非他命1
    次。嗣其於上開時間經臺灣臺北地方檢察署（下稱臺北地檢
    署）觀護人室通知而分別於110年10月21日下午4時35分許及
    同年11月8日下午3時2分許採集尿液，鑑驗結果均呈甲基安
    非他命陽性反應乙情，有臺北地檢署觀護人室簽呈、施用毒
    品犯尿液檢體監管紀錄表、採尿報到編號表各2份，及尿液
    檢體編號互核相符之臺灣尖端先進生技醫藥股份有限公司11
    0年11月5日、同年月26日濫用藥物檢驗報告各1份可憑（見1
    10年度毒偵字第3867號卷【下稱毒偵3867卷】第2至7頁，11
    0年度毒偵字第4119號卷【下稱毒偵4119卷】第2至7頁），
    足認被告有前述施用甲基安非他命之犯行無訛。
  ㈡被告前因施用毒品案件，經原審法院以107年度毒聲字第163
    號裁定，令入勒戒處所觀察、勒戒，嗣因認無繼續施用毒品
    傾向，於107年8月9日執行完畢釋放出所，由臺北地檢署檢
    察官以107年度毒偵字第1786號為不起訴處分確定等情，有
    本院被告前案紀錄表可參，並經原審依職權核閱上開裁定及
    處分書屬實。被告本案施用毒品犯行，距前次觀察、勒戒執
    行完畢經釋放後已逾3年，應依毒品危害防制條例第20條第3
    項、第1項規定施以觀察、勒戒，本案檢察官之聲請核與前
    開規定相符；又被告因另涉違反毒品危害防制條例及妨害性
    自主案件，尚在審理中，而經檢察官裁量認不宜再予附戒癮
    治療條件之緩起訴處分，是有觀察、勒戒之必要，足徵檢察
    官已依卷內資料綜合判斷後始為本案聲請，自應准許等語。
二、本件抗告意旨略以：檢察官於訊問被告及提出本件觀察、勒
    戒聲請時，並無說明何以不對被告採用社區處遇，而決定採
    用剝奪被告人身自由之機構處遇方式，此部分裁量權之行使
    ，固屬檢察官偵查中之職權，但檢察官顯未斟酌個案具體情
    節，難認已善盡合義務性裁量之責，有重大明顯之瑕疵。又
    檢察官未再通知被告陳述意見以審酌被告機構化處遇與否對
    於其戒癮治療產生之影響，亦未見其裁量之憑據，即逕向原
    審聲請對被告裁定觀察、勒戒，依前揭說明難謂適法，從而
    原裁定未詳為調查說明，僅從形式上審酌即遽予裁定被告應
    送勒戒處所執行觀察、勒戒，即非妥適，自應將原裁定撤銷
    ，並駁回檢察官之聲請，被告並願自費參加毒品戒癮計畫，
    請准為附命完成戒癮治療之緩起訴處分等語，其餘並引用11
    1年3月11日刑事抗告補充理由狀所載（如附件）。
三、按犯毒品危害防制條例第10條之罪者，檢察官應聲請法院裁
    定，令被告入勒戒處所觀察、勒戒，其期間不得逾2月，毒
    品危害防制條例第20條第1項定有明文。又修正施行後之毒
    品危害防制條例第20條第3項所定：依本條第1項、第2項為
    觀察、勒戒或強制戒治執行完畢釋放後，3年後再犯第10條
    之罪者，仍適用本條第1項、第2項規定之觀察、勒戒或強制
    戒治。此所謂「3年後再犯」，只要本次再犯（不論修正施
    行前、後）距最近1次觀察、勒戒或強制戒治執行完畢釋放
    ，已逾3年者，即該當之，不因其間有無犯第10條之罪經起
    訴、判刑或執行而受影響（最高法院109年度台上大字第382
    6號刑事大法庭裁定意旨參照）。另按毒品危害防制條例第2
    4條修正施行後所定之多元附條件緩起訴處分，並不限於「
    附命緩起訴」，且撤銷緩起訴處分後，亦應由檢察官依法繼
    續偵查或起訴，與修正前所定之「依法追訴」不同，則緩起
    訴處分之效力與曾受「觀察、勒戒或強制戒治」之處遇已無
    法等同視之。又「附命緩起訴」戒癮治療之執行，係以社區
    醫療（機構外醫療體系）處遇替代監禁式治療，使施用毒品
    者得繼續正常家庭及社會生活，尚非集中於勒戒處所，受監
    所矯正、管理，仍難脫其「收容」或「處罰」外觀者，所可
    比擬，於機構外之戒癮治療難達其成效時，再施以機構內之
    強制處遇，亦屬循序漸進之合理矯正方式。因此「附命緩起
    訴」之被告縱使完成「戒癮治療」，難認得與觀察、勒戒或
    強制戒治「已執行完畢」之情形等同視之（最高法院110年
    度台上字第2096號判決意旨參照）。
四、經查：
  ㈠被告於上開時、地施用甲基安非他命1次之事實，業據其於偵
    訊中坦承不諱（見毒偵3867卷第20頁），經臺北地檢署觀護
    人室通知而分別於110年10月21日下午4時35分許及同年11月
    8日下午3時2分許採集尿液，經檢送臺灣檢驗科技股份有限
    公司濫用藥物臺北實驗室以酵素免疫分析法（EIA）初驗及
    以氣相層析/質譜儀法（GC/MS）複驗結果，確呈甲基安非他
    命陽性反應，有該公司110年11月5日、11月26日濫用藥物檢
    驗報告、臺北地檢署施用毒品犯採尿報到編號表、尿液檢體
    監管紀錄表、程序確認單在卷可稽（見毒偵3867卷第3至6-1
    頁、毒偵4119卷第4至7頁），堪認被告於上揭時、地，確有
    施用甲基安非他命各1次之行為。又被告前曾因施用毒品案
    件，經原審法院以107年度毒聲字第163號裁定，令入勒戒處
    所觀察、勒戒，嗣因認無繼續施用毒品傾向，於107年8月9
    日執行完畢釋放出所，由臺北地檢署檢察官以107年度毒偵
    字第1786號為不起訴處分確定；其間雖曾因施用毒品案件，
    經法院判處罪刑確定及執行完畢之紀錄，但迄今均無受觀察
    、勒戒或強制戒治之情，有本院被告前案紀錄表附卷可稽。
    是被告本案所為施用第二級毒品之犯行，距其最近一次觀察
    、勒戒執行完畢釋放即107年8月9日，已逾3年，核屬毒品危
    害防制條例第20條第3項所規定之「3年後再犯」。從而，原
    審同此見解，依據檢察官之聲請，裁定令被告入勒戒處所觀
    察、勒戒，於法自無不合。
　㈡現行毒品危害防制條例第24條第1項，採行「觀察、勒戒」與
    「緩起訴之戒癮治療」並行之雙軌模式，並無「緩起訴之戒
    癮治療」應優先於「觀察、勒戒」的強制規定，檢察官自得
    按照個案情形，依法裁量決定採行何者為宜。又「被告有下
    列情事之一時，不適合為附命完成戒癮治療之緩起訴處分。
    但無礙其完成戒癮治療之期程者，不在此限：一、緩起訴處
    分前，因故意犯他罪，經檢察官提起公訴或判決有罪確定。
    二、緩起訴處分前，另案撤銷假釋，等待入監服刑。三、緩
    起訴處分前，另案羈押或執行有期徒刑。」戒癮治療認定標
    準第2條第2項固定有明文。惟上開所列3款情形乃係供檢察
    官裁量之參考，非謂限於符合上開3款所述情形之一時，檢
    察官始得向法院聲請裁定將被告送觀察、勒戒。是緩起訴之
    戒癮治療應屬法律賦予檢察官偵查裁量結果之作為，並非賦
    予被告有選擇之權利。又毒品危害防制條例規定之觀察、勒
    戒處分係屬強行規定，倘有施用毒品之行為，除檢察官審酌
    個案情形，依毒品危害防制條例第24條第1項為附命完成戒
    癮治療之緩起訴處分，而可排除適用外，凡經檢察官聲請，
    法院僅得依法裁定准駁令入勒戒處所觀察、勒戒，尚無自由
    斟酌以其他方式替代之權。況且毒品危害防制條例第20條第
    1項、第3項之觀察、勒戒規定，係針對施用毒品者所設預防
    、矯正之保安處分，目的在斷絕施用毒品之身癮及心癮，屬
    強制規定，為刑罰之補充制度，兼具刑罰不可替代之教化治
    療作用，尚無因施用毒品者之主觀上個人或家庭因素而免予
    執行之理。本件檢察官綜合考量被告現因另涉違反毒品危害
    防制條例及妨害性自主案件，其中妨害性自主案件尚在本院
    審理中，有各該判決書及本院被告前案紀錄表在卷可按，經
    檢察官裁量後認不宜再予附戒癮治療條件之緩起訴處分，而
    聲請法院裁定觀察、勒戒，核屬其職權之行使，其裁量並無
    違法或不當，被告所執個人身心狀況、家庭事由及有戒癮治
    療意願、另案係遭誣陷等主張，均非免除觀察、勒戒之適法
    事由，尚非可採。　　　 
　㈢抗告意旨復主張：檢察官為決定對被告實施觀察、勒戒處分
    前，並未詳實問訊調查，徵詢被告意見，亦未給予被告陳述
    機會，或將被告答辯、陳述意見納入考量，難認已善盡合義
    務性裁量而有重大明顯瑕疵云云。惟查，本案檢察官於偵查
    中，已就被告驗尿結果、施用毒品之事實、是否曾接受觀察
    勒戒、強制戒治及有無相關毒品案件前案紀錄、其他補充意
    見等事項訊問被告，有110年11月30日訊問筆錄可參（見毒
    偵3867卷第20頁），難謂未賦予被告陳述意見之機會。且觀
    諸現行毒品危害防制條例，並無課以檢察官於聲請觀察、勒
    戒前，應訊問被告是否同意觀察、勒戒之規定，亦未明定法
    院須經開庭審理程序，始得為觀察、勒戒之裁定，此與刑事
    訴訟法規定羈押、審判程序需先行訊問被告之法定程序原則
    有別，此為立法者依據所涉被告與公益等權益輕重，為各項
    權衡之立法裁量結果。從而，檢察官於偵查中縱未就應聲請
    觀察、勒戒或給予緩起訴處分之相關裁量要件予以訊問，或
    原審法院未傳訊被告到庭陳述意見，逕依卷附訴訟資料審理
    後，裁定被告應送勒戒處所觀察、勒戒，並無違反正當法律
    程序或違反比例原則裁量違法，難謂有被告所指違反程序或
    侵害其聽審權之情，是上開抗告意旨所辯，核屬無據。　
五、綜上所述，檢察官審酌本件各情後，向原審聲請對被告為觀
    察、勒戒，尚難認其裁量有何違法或明顯失當之處。而原審
    依檢察官之聲請，以被告確有施用甲基安非他命之犯行，裁
    定令被告入勒戒處所觀察、勒戒，核其認事用法，並無違誤
    。其餘抗告補充理由狀所載其曾舉報毒品走私、個人身心狀
    況、家庭等事由，均非法院裁定是否准予被告觀察勒戒時，
    應考量之事項。是其抗告並無理由，應予駁回。
據上論斷，應依刑事訴訟法第412條，裁定如主文。
中　　華　　民　　國　　111 　年　　3 　　月　　25　　日
                  刑事第二十一庭審判長法　官　林怡秀
                              　　    法　官　蔡羽玄
                              　      法　官　胡宜如
以上正本證明與原本無異。
不得再抗告。
                                      書記官　黃芝凌
中　　華　　民　　國　　111 　年　　3 　　月　　25　　日